【裁判字號】    98,交聲,266
【裁判日期】    980715
【裁判案由】    違反道路交通管理處罰條例聲明異議
【裁判全文】
臺灣新竹地方法院交通事件裁定         98年度交聲字第182號
                                     98年度交聲字第266號
移送機關即
原處分機關  交通部公路總局新竹區監理所
異  議  人
即受處分人  林家溱即甲○○
上列異議人即受處分人因違反道路交通管理處罰條例案件，對交
通部公路總局新竹區監理所於中華民國98年3 月24日所為之竹監
營字第裁50-DB0000000、50-DB0000000號裁決處分聲明異議，本
院裁定如下：
    主  文
原處分均撤銷。
林家溱即甲○○不罰。
    理  由
一、原處分意旨略以：異議人即受處分人林家溱（原名：甲○○
    ）所有之車牌號碼6FD-289號重型機車，於民國97年8月3日
    下午2時50分許，行經桃園縣八德市○○路933巷巷口，因有
    行經有燈光號誌管制之交岔路口闖紅燈、不服從交通勤務警
    察或依法令執行交通指揮、稽查任務人員之稽查等違規行為
    ，經桃園縣政府警察局八德分局八德派出所員警以異議人違
    反道路交通管理處罰條例第53條第1 項、第60條第2 項第1
    款規定，填掣桃警局交字第DB0000000 、DB0000000 號舉發
    違反道路交通管理事件通知單舉發。嗣因異議人逾越應到案
    日期60日以上始向原處分機關即交通部公路總局新竹區監理
    所提出陳述，由原處分機關函請桃園縣政府警察局八德分局
    調查，仍認其有前揭違規行為，而依道路交通管理處罰條例
    第53條第1 項、第60條第2 項第1 款、第63條第1 項規定，
    於98年3 月24日分別以竹監營字第裁50-DB0000000、50-DB0
    000000號違反道路交通管理事件裁決書各裁處異議人罰鍰新
    臺幣（下同）4,500 元、記違規點數3 點及罰鍰1,800 元。
二、聲明異議意旨略以：異議人即受處分人在上述時、地並沒有
    闖紅燈，當時是在找路，其經過該處剛好是紅燈而停下，是
    變成綠燈後員警說異議人闖紅燈並連開2 張罰單，員警當時
    僅有1 人，也沒有拍照，並無證據足以證明異議人有闖紅燈
    ，請求撤銷原處分等語。
三、按行為人有違反道路交通管理處罰條例所指之情形，應填製
    舉發違反道路交通管理事件通知單，並於被通知人欄予以勾
    記；若受處分人非該當場被查獲之駕駛人或行為人，舉發機
    關應另行送達之；又按處理上開事件有關文書送達之程序，
    應依行政程序法之規定，違反道路交通管理事件統一裁罰標
    準及處理細則第11條第1 項第2 款、第5 條規定甚明。復按
    送達於應受送達人之住居所、事務所或營業所為之；於應送
    達之處所不獲會晤應受送達人時，得將文書付與有辦別事理
    能力之同居人、受僱人或應送達處所之接收郵件人員；送達
    ，不能依前2 條規定為之者，得將文書寄存送達地之地方自
    治或警察機關，並作送達通知書兩份，1 份黏貼於應受送達
    人住居所、事務所、營業所或其就業處所門首，另1 份交由
    鄰居轉交或置於該送達處所信箱或其他適當位置，以為送達
    ；前項情形，由郵政機關為送達者，得將文書寄存於送達地
    之郵政機關；寄存機關自收受寄存文書之日起，應保存3 個
    月；當事人應為送達之處所不明者，行政機關得依申請，准
    為公示送達；無人為公示送達之申請者，行政機關為避免行
    政遲延，認為有必要時，得依職權命為公示送達；當事人變
    更其送達之處所而不向行政機關陳明，致有應為送達之處所
    不明之情形，行政機關得依職權命為公示送達，行政程序法
    第72條第1 項前段、第73條第1 項、第74條、第78條分別定
    有明文。而行政程序法第110 條第1 項規定，書面之行政處
    分自送達相對人及已知之利害關係人起；書面以外之行政處
    分自以其他適當方法通知或使其知悉時起，依送達、通知或
    使知悉之內容對其發生效力。從而，行政處分之效力，自應
    於依法送達、通知或使相對人知悉其內容時起，始對外發生
    效力。
四、經查：
（一）原處分機關於98年3 月24日以竹監營字第裁50-DB0000000
      、50-DB0000000號違反道路交通管理事件裁決書各裁處異
      議人罰鍰4,500 元、記違規點數3 點及罰鍰1,800 元，該
      裁決書均由異議人當場簽收後，於同日聲明異議，而原處
      分機關復於同年月26日以違規通知單經郵寄因查無此人又
      退回原舉發機關，而同意低罰並更正原2 份裁決書，除以
      同號裁決書改裁處罰鍰新臺幣1,800 元、記違規點數3 點
      及罰鍰900 元、記違規點數1 點，該更正後之2 份裁決書
      並重新送達異議人等情，有移送書、上開原裁決書及原處
      分機關98年4 月28日竹監營字第0980006591號函暨所附更
      正後裁決書、送達證書、聲明異議狀上所蓋之日期戳印等
      在卷可查（見本院卷第2 至4 頁、第9 至10頁、第31至32
      頁、第49至50頁），異議人既在收受原裁決書即98年3 月
      24日以竹監營字第裁50-DB0000000、50-DB0000000號違反
      道路交通管理事件裁決書之同日即對裁決機關之裁決聲明
      異議，雖其異議之時間在更正裁決書裁決日期之前，應認
      其聲明異議之效力仍及於原處分機關更正後之裁決，合先
      敘明。
（二）異議人前開行經有燈光號誌管制之交岔路口闖紅燈、不服
      從交通勤務警察或依法令執行交通指揮、稽查任務人員之
      稽查等違規情事，由原舉發機關即桃園縣政府警察局八德
      分局於97年8 月3 日以桃警局交字第裁50-DB0000000、50
      -DB0000000號舉發單逕行舉發，上開舉發單並經原舉發機
      關於97年8 月12日分別以雙掛號（掛號號碼：476693、47
      6692）郵寄異議人車籍登記之新竹縣竹北市○○路277 巷
      17號8 樓送達，於翌日經該址社區管理人員代為簽收，然
      於同年月18日復因查無此人遭退回，嗣後桃園縣政府警察
      局八德分局並未為公示送達程序等情，有前揭舉發通知、
      桃園縣政府警察局八德分局送達證書、大宗郵資已付掛號
      函件第476692號、第476693號郵件以查無此人退件之信封
      影本各2 份及桃園縣政府八德分局98年5 月18日德警分交
      字第0983018991號函附卷可稽（見本院卷第12至13頁、第
      24至26頁、第63頁）。至原舉發機關雖函覆本院：上開舉
      發單業經新竹縣竹北郵局於97年8 月13日經該址社區管理
      人員簽收，當視為已完成送達，而該社區管理人員於簽收
      時應知該社區有此住戶，始代為簽收後轉交之，爾後卻以
      查無此人退回該郵件有悖常理，似為異議人有意規避收受
      該通知，致逾法定時效，以達不罰之等情，有桃園縣政府
      警察局八德分局98年5 月18日德警分交字第0983018991號
      函附卷（見本院卷第63至65頁），然上開舉發單以掛號郵
      寄至異議人前開戶籍地，既因查無此人遭郵政機關退回函
      件，此即屬掛號郵寄不能到達之情形，而有應送達之處所
      不明，從而原舉發機關即應以公示送達方式完成舉發單之
      送達，其送達程序乃屬合法，原舉發機關前揭所述固非無
      理，然僅屬臆測、推論之詞，尚難盡採。詎原處分機關於
      98年3 月24日裁決時並未究明本件舉發單是否已完成合法
      送達程序，即以異議人逾越應到案日期60日以上而逕行裁
      決，容有未洽，雖原處分機關復於同年月26日以違規通知
      單經郵寄因查無此人又退回原舉發機關，而同意低罰並更
      正原2 份裁決書，然本件舉發單均自始未合法送達予異議
      人，異議人自無從得知應到案日期為97年9 月3 日，則其
      於應到案日期前得依法申訴、到案接受處理或依規定自動
      繳納罰鍰之權利，即遭剝奪，依程序優先於實體原則，自
      無從因嗣後裁決機關已逕行裁決或更正裁決即認已經補正
      ，或由本院依最低金額處以罰鍰資為救濟，應由原舉發機
      關依法另向異議人為送達，在未有合法送達該舉發通知單
      前，原處分機關並無逕對異議人為裁罰之權。
（三）又按違反道路交通管理處罰條例之行為，自行為成立之日
      起；行為有連續或繼續之狀態者，自行為終了之日起，逾
      3 個月不得舉發，道路交通管理處罰條例第90條前段定有
      明文。又同條例第92條第3 項規定授權訂定之違反道路交
      通管理事件統一裁罰基準及處理細則第5 條明定：「處理
      違反道路交通管理事件，有關文書送達之程序，依行政程
      序法之規定」。次按公法上有特定相對人之意思表示或意
      思通知，除法律有特別規定者外，在非對話為之者，應以
      達到相對人時生效，所謂達到，乃在使相對人居於可得瞭
      解之狀態為已足，此在法理上應為當然之解釋（行政法院
      68年度判字第838 號裁判意旨參照）。又88年2 月3 日公
      布、90 年1月1 日施行之行政程序法，就行政機關所為有
      特定相對人之書面行政處分或行政行為之送達，於第67條
      至第91條定有明文規定，同法第110 條第1 項復明定：「
      書面之行政處分自送達相對人及已知之利害關係人起；書
      面以外之行政處分自以其他適當方法通知或使其知悉時起
      ，依送達、通知或使知悉之內容對其發生效力」。前揭違
      反道路交通管理事件統一裁罰基準及處理細則第5 條既有
      如上所述之明文規定，且交通裁罰事件中相關行政機關所
      為之行政行為，並非屬行政程序法第3 條第1 項、第2 項
      所列舉之得排除行政程序法適用之行政機關或行政行為，
      而交通違規行為之舉發，在性質上復屬公法上有相對人之
      書面意思通知，故自應適用行政程序送達之規定，並依前
      開行政法院判決之見解及行政程序法第110 條第1 項之規
      定，以書面之舉發通知依行政程序法之規定送達於受通知
      人時，始完成舉發程序而發生效力。至於行政程序法第49
      條固規定：「基於法規之申請，以掛號郵寄方式向行政機
      關提出者，以交郵當日之郵戳為準」，惟該條文既規定「
      基於法規之申請」，即係指人民依法規請求行政機關為特
      定行政行為之公法上意思表示，其立法目的，係對於申請
      人是否遵守法定期間之證明，基於郵遞送信時間非申請人
      所能控制，其延誤難以歸責於申請人，為維護人民之權益
      ，爰採發信主義，將郵送時間予以扣除（法務部法律字
      第006701號函示意旨參照）。亦即行政程序法第49條係針
      對人民對行政機關有所請求之情形明定採取發信主義，與
      同法就行政機關對有相對人所為之書面行政處分或其他行
      政行為之通知係採取到達主義之規定有所不同，不得混淆
      。道路交通管理處罰條例第90條前段固無規定應予送達予
      違規人，惟關於行政行為，應以書面送達，行政程序法已
      有原則性規定，自毋庸於其他行政法規之各別條文再行規
      定。承上所述，本件異議人違規之時間為97年8 月3 日，
      依道路交通管理處罰條例第90條前段之規定，原舉發單位
      並未於違規行為終了之日起3 個月內將舉發單合法送達給
      異議人以完成合法舉發之要件，原處分機關未經詳查，對
      於未經合法舉發之違規行為裁決處罰，尚有未洽。
五、綜上所述，本件原舉發機關未完成合法舉發程序，原處分機
    關認定受處分人有前開違反道路交通管理處罰條例之違規事
    實，遽對受處分人為前開裁決，即難認為允當，應認受處分
    人之異議為有理由，自應由本院將原處分均撤銷，改諭知受
    處分人不罰，以資適法。
六、據上論斷，應依道路交通案件處理辦法第20條，裁定如主文
    。
中    華    民    國    98    年    7     月    15    日
                      交通法庭法  官   林佑珊
以上正本證明與原本無異。
如不服本裁定，應於送達後5日內向本院提出抗告狀。
中    華    民    國    98    年    7     月    15    日
                              書記官   蕭惠婷


司法院資訊處製作；財團法人民間司法改革基金會備份。
